臺灣彰化地方法院民事判決　99年度訴字第1012號
原　　　告　蕭漢平
被　　　告　謝武翰
訴訟代理人　趙惠如律師　　　　　　　　 1
上列當事人間請求損害賠償事件，本院於民國100年5月11日言詞
辯論終結，判決如下：
    主      文
原告之訴駁回。
訴訟費用由原告負擔。
    事實及理由
壹、原告主張：
 一、原告於民國（下同）93年間以新台幣（下同）1,200萬元之
     價格，向被告購買伊所有坐落彰化縣埔心鄉○○段18之1號
     土地，並已給付1,000萬元（尚有未付尾款200萬及利息224
     ,000元），因該土地分區使用為農地，依斯時法律無法過
     戶，及農地買賣原告二年內不能申請建農舍等法規之限制
     ，乃以被告名義申請蓋農舍，並約定日後能過戶時再轉移
     原告名下。原告乃在95年及96年於該址土地上斥資724萬興
     建房屋（門牌為彰化縣埔心鄉○○○路189號），惟並未辦
     理房屋所有權登記，並由原告支付該房屋97年之房屋稅10,
     576元及每月的電費。又依鈞院99年度訴字第586號民事判
     決書理由欄載明：「原告主張之事實，已據其提出土地買
     賣契約、房屋施作費用證明、支付房屋稅之稅單、支付命
     令、支付電費收據、支票影本等為證，固堪認原告此部份
     主張為真」，此部份被告亦不爭執，是本件原告主張援用
     該記載，原告對99年度訴字第586號判決原告敗訴部分，並
     未上訴。
 二、台中商業銀行股份有限公司（下稱台中商銀）在99年7月6
     日將該址土地暨房屋以16,888,899元拍賣在案（案號：鈞
     院98年司執39040號）。從而，前揭兩造土地買賣契約之標
     的物已無法登記原告。本件應係歸責於出賣人之事由，原
     告爰依民法第226條第1項給付不能及不當得利之法律關係
     ，向被告請求賠償876,986元，其計算方式為本件土地部分
     拍得14,888,899元，加上房屋部分拍得200萬，拍賣總額
     16,888,899元，扣除台中商銀債權分配金額為11,387,177
     元，被告分配金額為5,100,986元。被告分得部分扣除原告
     應得房屋拍賣200萬元及原告應償還被告土地尾款200萬元
     及利息224,000元，則被告應返還原告876,986元。
 三、對被告抗辯之陳述：
     原告與銀行合約是一年一約，所以每年都要換單，每年都
     要去對保一次，對保沒有完成，所有的借款都要繳回。原
     告最後一次繳息是98年9月30日，系爭貸款94年10月19日以
     前就應該要提出對保，95年10月14日拖到95年11月14日才
     對保，第二次又拖到96年12月31日，第三次又拖到98年1月
     13日，這當中都是原告一直向被告拜託，第四次應該在98
     年10月19日換單，但一個月前銀行就開始辦理換單作業手
     續，因第三次是原告找銀行說繼續換才處理的，第四次為
     什麼沒有找，因為銀行的襄理調到別處，也沒有人要去找
     被告，所以沒有辦法。被告不願意再作擔保，被告不去簽
     ，等於沒有換單，銀行就會拍賣，故就算原告繳利息也沒
     用，所以原告才未繳息，之後被銀行拍賣，99年7月6日拍
     賣掉。銀行之前96、97年未拍賣，是因為有一直去找被告
     溝通，銀行才說好，最後98年被告肯定說不去對保了。原
     告未找其他人擔保，是因為當時土地還在被告名下，如果
     被告將土地賣掉，原告該怎麼辦。證人楊宗喜在台灣高等
     法院台中分院有作證被告不去對保。兩造間之買賣契約既
     仍存在，則系爭土地拍賣剩下的錢應該要還給原告，有損
     失的是原告。
 四、聲明：被告應給付原告876,986元，並自起訴狀繕本送達翌
     日起至清償日止，按年息5%計算之利息。
貳、被告則以：
 一、本件相關之事實，業經鈞院以99年度訴字第586號民事判決
     在案，該事件關於：（一）原告向被告承買坐落彰化縣埔
     心鄉○○段第18之1地號土地，買賣價金l,200萬元，原告
     給付1,000萬元，尾款200萬元及利息224,000元迄今未付，
     土地仍登記於被告名下。（二）原告以其女兒蕭晶云為借
     款名義人向台中商銀借款1,100萬元，該款項由原告取得，
     被告則擔任前開借款之物上擔保人。（三）被告為原始起
     造人，於系爭土地申請興建農舍，未完成保存登記，惟建
     築費用係原告所出資。（四）原告因借款末償，系爭土地
     及建物遭台中商銀向法院聲請拍賣，拍定價額土地部分為
     14,888,899元，建物部分為200萬元，被告有拿到5,100,
     986元，上開為兩造不爭執之事實。
 二、由前開兩造所不爭執之事項可知，兩造之買賣糾紛係因原
     告未依約繳付價金，土地及建物遭法院拍賣，均可歸責於
     原告之事由，從而，被告依法民法第225條第1項規定，免
     給付之義務。又原告向被告承買土地，未依約付清買賣價
     金，且拿被告之土地向銀行抵押借款花用，嗣後又拒絕繳
     納借款之本金利息，嚴重損害被告之名譽及信用，亦違反
     民法第148條第2項誠實信用原則。被告否認不願配合換單
     ，原告說每年都要換單一次，在每年10月19日之前，原告
     如何知道被告不要換單，最後一次也沒有人來找被告說這
     件事，顯然原告所言不是事實。且依原告所言被告96、97
     年都拖延對保，則系爭建物在96、97年就應該要被拍賣，
     為何銀行都沒有送拍賣？97年12月原告就曾經沒有繳納利
     息，害被告的薪水被銀行查扣。證人楊宗喜有去高院作證
     ，說本件被拍賣的原因是沒有繳納利息，證人並沒有作證
     拍賣的原因是因為被告不願意配合換單。原告主張不當得
     利部分，鈞院99年度訴字第856號案件已經判決原告敗訴，
     原告並未上訴，此部分應已確定，原告就此部分不能再重
     複起訴。被告對於台灣高等法院台中分院99年度上字第418
     號判決有再上訴。並聲明：原告之訴駁回。
參、兩造不爭執之事項：
  一、原告向被告承買坐落彰化縣埔心鄉○○段第18之1地號土
      地，買賣價金l,200萬元，原告給付1,000萬元，尾款200
      萬元及利息224,000元迄今未付，土地仍登記於被告名下
      。
  二、原告之女兒蕭晶云向台中商銀借款1,100萬元，該款項由
      原告取得，被告則擔任前開借款之物上擔保人。
  三、原告在95年及96年於該址土地上斥資724萬興建房屋（門
      牌為彰化縣埔心鄉○○○路189號），惟並未辦理房屋所
      有權登記，被告為名義上之房屋起造人。
  四、原告98年9月30日最後一次繳納本息，系爭土地及建物於
      99 年7月遭台中商銀向法院聲請拍賣，拍定價額土地部分
      為14,888, 899元，建物部分為200萬元，台中商銀債權分
      配金額為11,387,177元，被告分配金額為5,100,986元。
  五、系爭土地因遭拍賣已無法過戶給原告。
肆、兩造之爭點：
  一、系爭房地被銀行聲請拍賣之原因為何？被告有無可歸責之
      事由？被告針對本件系爭土地無法過戶給原告，對於原告
      應否負損害賠償責任？
  二、被告有無不當得利？
伍、得心證之理由：
  一、本件原告主張其於93年間以1,200萬元之價格，向被告購
      買其所有坐落彰化縣埔心鄉○○段18之1號土地，並已給
      付1,000萬元（尚有尾款200萬及利息224,000元未付），
      因斯時法律無法過戶及法規之限制，乃以被告名義申請蓋
      農舍，並約定日後能過戶時再轉移原告名下。原告乃在95
      年及96年於該址土地上斥資724萬興建房屋（門牌為彰化
      縣埔心鄉○○○路189號），惟並未辦理房屋所有權登記
      ，系爭土地及建物事後遭台中商銀向法院聲請拍賣，拍定
      價額土地部分為14,888,899元，建物部分為200萬元，系
      爭土地因遭拍賣已無法過戶給原告，台中商銀當時債權分
      配金額為11,387,177元，被告分配金額為5,100,986元等
      情，業據原告提出土地買賣契約書、本院99年度訴字第58
      6號民事判決影本、本院98年司執39040號分配表影本為證
      ，且為被告所不爭執，堪認原告此部分之主張為真實。
  二、原告又主張系爭土地因遭拍賣已無法過戶給原告，有給付
      不能之事由，而土地遭拍賣之原因係因被告未配合換單，
      有可歸責之事由，因本件被告分配金額為5,100,986元。
      被告分得部分扣除本人應得房屋拍賣200萬元及本人應償
      還被告土地尾款200萬元及利息224,000元，則被告應賠償
      原告876,986元等語，被告則否認未配合換單致系爭房地
      遭銀行拍賣，辯稱系爭房地係因可歸責於原告未繳納本息
      致房地遭銀行拍賣，被告並無可歸責之事由，原告如何知
      道被告不配合換單，最後一次也沒有人來找被告說這件事
      等語。按因可歸責於債務人之事由，致給付不能者，債權
      人得請求賠償損害，民法第226條第1項定有明文。經查，
      系爭土地之所以無法過戶，係因遭銀行聲請拍賣所致，而
      系爭土地之所以遭銀行聲請拍賣，原告亦自認其未繳本息
      ，原告雖又稱因被告未配合第四次換單，故繳息也沒用，
      仍會被拍賣等語。惟按當事人主張有利於己之事實者，就
      其事實有舉證之責任，民事訴訟法第277條前段定有明文
      。查原告主張被告若不配合換單，就會被銀行聲請拍賣此
      部分之事實，乃對原告有利之主張，應由原告負舉證之責
      ，雖證人楊宗喜於台灣高等法院台中分院99年度上字第41
      8號事件100年1月28日準備程序作證稱印象中被告好像在
      換單時有拒絕簽名乙事，惟證人楊宗喜並未證明被告係那
      一年拒絕換單，再者，證人楊宗喜亦未證明是因被告拒絕
      換單系爭房地才被銀行聲請拍賣，此有上開事件之準備程
      序筆錄影本在卷可稽，而原告對於系爭房地係因被告拒絕
      配合換單才被拍賣乙節，並未另行舉證以實其說。且系爭
      房地既有設定抵押供擔保，原告若有正常繳納本息，銀行
      斷不致於因一時保證合約到期未換單，而貿然對原告強制
      執行，此從原告所述被告96、97年遲未按期配合換單，銀
      行亦未立即聲請拍賣即可證明，故原告主張此部分之事實
      ，尚不足採。故本件應係原告未按時繳納本息，致遭銀行
      聲請拍賣，並進而致系爭土地無法再過戶給原告，被告本
      身並無可歸責之事由。從而，原告依民法第226條第1項給
      付不能之規定，請求被告賠償原告876,986元，並自起訴
      狀繕本送達翌日起至清償日止，按年息5%計算之利息，依
      法即屬無據，應予駁回。
  三、原告另依民法第179條不當得利之法律關係，請求被告返
      還上開876,986元及法定遲延利息，然查，原告之前於本
      院99年訴字第586號請求返還價金事件，已依民法第179條
      不當得利之法律關係，請求被告返還上開金額，經本院99
      年訴字第586號認原告之主張與不當得利之要件不符，而
      駁回原告此部分之請求，此有本院99年訴字第586號判決
      影本在卷可稽，而原告敗訴後並未提起上訴，此亦為原告
      所自承，故應已確定。茲原告又依不當得利之法律關係向
      被告請求，此部分訴訟標的應為上開案件確定判決效力所
      及，故原告此部分主張違背民事訴訟法第249條第1項第7
      款規定，自難認為合法。從而原告依不當得利之法律關係
      ，請求被告給付原告876,986元，並自起訴狀繕本送達翌
      日起至清償日止，按年息5%計算之利息，依法即屬無據，
      應併予駁回。
陸、訴訟費用之負擔：民事訴訟法第78條。
中    華    民    國  100    年    5    月    25    日
                  民事第一庭    法  官  詹秀錦
以上正本係照原本作成。
如對判決上訴，應於判決送達後20日內向本院提出上訴狀。如委
任律師提起上訴者，應一併繳納上訴審裁判費。
中    華    民    國   100    年    5     月    25    日
                                書記官  施嘉玫